臺灣高等法院民事判決
110年度上字第666號
上  訴  人  朱亞娣  
被上訴人    基隆市武崙國民小學
法定代理人  楊坤祥  
訴訟代理人  蔡聰明律師  
上列當事人間請求損害賠償事件，上訴人對於中華民國110年4月
27日臺灣基隆地方法院110年度訴字第67號第一審判決提起上訴
，並為訴之追加，本院於110年10月19日言詞辯論終結，判決如
下：
    主      文
上訴及追加之訴均駁回。
第二審（含追加之訴）訴訟費用由上訴人負擔。　
    事實及理由
壹、程序方面：
    按在第二審為訴之追加，非經他造同意，不得為之。但請求
    之基礎事實同一，不在此限，民事訴訟法第446條第1項但書
    、第255條第1項第2款定有明文。所謂請求之基礎事實同一
    ，係指變更或與原訴之主要爭點有其共同性，各請求利益之
    主張在社會生活上可認為同一或關連，而就原請求之訴訟及
    證據資料，於審理繼續進行在相當程度範圍內具有同一性或
    一體性，得期待於後請求之審理予以利用，俾先後兩請求在
    同一程序得加以解決，避免重複審理，進而為統一解決紛爭
    者，即屬之（最高法院90年度台抗字第2號、第287號、91年
    度台簡抗字第33號、91年度台抗字第552號、95年度台上字
    第1573號裁判要旨參照）。查上訴人於原審依被上訴人於10
    8年6月24日召開辦理「106-109年校園社區化改造計畫-友善
    育兒空間之新(擴）建幼兒園園舍」工程（下稱系爭工程）
    相關既有建物搬遷協調會議（下稱系爭協調會議）之決議（
    下稱系爭協議），請求被上訴人給付新臺幣(下同)277萬6,2
    00元本息（下稱原起訴聲明），於本院審理時追加依中央各
    機關學校國有眷舍房地處理要點（下稱處理要點）第5、6、
    7、8、11、13、15、18條規定為請求權基礎，並擴張其請求
    金額為858萬2,000元本息（見本院卷285、286頁），核其追
    加前後之主張均係基於因被上訴人請求上訴人遷讓返還門牌
    基隆市○○區○○○路0巷0○0號職務宿舍（下稱系爭宿舍）所生
    同一基礎事實，而追加之請求權基礎在社會生活上可認為與
    原訴有關連性，仍可援用原請求之訴訟資料及證據，即證據
    資料之利用上亦有一體性，依訴訟經濟原則，自宜利用同一
    訴訟程序審理，藉以一次解決紛爭。準此，上訴人前揭追加
    之訴，應予准許。
貳、實體方面：　　
一、上訴人主張：伊之配偶即訴外人甲○○生前為被上訴人之工友
    ，獲配系爭宿舍。甲○○於民國104年8月18日死亡後，由被上
    訴人續借伊居住使用，兩造並於同年9月25日簽訂「基隆市
    武崙國民小學眷舍房地借用契約」（下稱系爭借用契約）。
    惟被上訴人因承辦系爭工程，需使用系爭宿舍所坐落基地（
    下稱系爭基地，與系爭宿舍合稱系爭房地），要求伊遷讓並
    返還系爭宿舍，被上訴人並就伊狀況如何解決乙事於108年6
    月24日召開辦理系爭協調會議，作成申請市府改配宿舍、申
    請市府搬遷補助費、伊另覓有關單位陳情爭取優惠措施等三
    個方向同時進行作業，最後執行方案依伊之選擇決定之決議
    （即系爭協議），嗣被上訴人欲改配無人居住之基隆市仁愛
    區南榮國民小學宿舍予伊，伊不同意。又基隆市政府現已無
    搬遷補償費之政策，無法發給伊搬遷補償費，惟系爭協議應
    屬兩造間之契約，被上訴人應依系爭協議給付伊預估之搬遷
    補償費247萬6,200元。又伊因被上訴人請求返還系爭宿舍而
    身心俱疲，精神痛苦不堪，被上訴人應給付伊精神慰撫金30
    萬元。另被上訴人於95年間應依處理要點第7條規定，比照
    委任標準給予甲○○搬遷補償費150萬元，竟未給付，而欺瞞
    甲○○，表示僅給予12萬元作為搬遷費，惟伊等未同意而未搬
    離系爭宿舍，故伊得以應取得之搬遷補償費150萬元抵償作
    為購入系爭房地價金而取得系爭房地所有權。被上訴人要求
    伊返還系爭房地，造成伊所有系爭房地之損害，應依土地公
    告現值賠償伊基隆市○○區○○○段000地號土地（下稱409地號
    土地）之損失749萬元（計算式：〈247.62平方公尺×0.3025〉
    ×10萬元/坪）、伊自建地上物修理費60萬元及24個月租金損
    失19萬2,000元（每月8,000元租金×24月＝19萬2,000元），
    共858萬2,000元（計算式:30萬＋749萬＋60萬＋19萬2,000＝858
    萬2,000），爰擇一依系爭協議及處理要點第5、6、7、8、1
    1、13、15、18條規定，求為命被上訴人給付858萬2,000元
    本息之判決（原審判決就原起訴聲明判決上訴人全部敗訴，
    上訴人不服，提起上訴，並為訴之追加）。上訴及追加聲明
    ：㈠原判決廢棄。㈡被上訴人應給付上訴人858萬2,000元及自
    起訴狀繕本送達翌日起至清償日止，按年息5%計算之利息。
二、被上訴人則以：伊經教育部國民及學前教育署（下稱教育署
    ）核定承辦系爭工程，得依系爭借用契約第6條第2項約定終
    止系爭借用契約，請求上訴人將系爭宿舍遷讓返還予伊。又
    系爭借用契約無搬遷補償費之約定，系爭協議第2點所指伊
    代上訴人向基隆市政府申請搬遷補償費，伊對申請結果無決
    定權，亦不負有給付義務。況使用借貸契約屬無償契約，系
    爭宿舍為配合政府政策而予以收回，未侵害上訴人之財產權
    ，亦無補償必要。另基隆市政府於95年9月20日函知各學校
    自96年1月1日起，退休人員或遺眷申請自願遷讓眷舍不再核
    發搬遷補償費，伊並轉知甲○○，惟甲○○及上訴人不願搬遷，
    伊並無違法或欺瞞上訴人之情事。另各機關學校之眷舍房地
    如經檢討無保留公用必要，經層報行政院核定處理方式後點
    交國有財產局依法辦理騰空標售之情形，始得適用處理要點
    之規定，系爭宿舍用地因系爭工程而有公用必要，並無辦理
    標售之情形，自無處理要點之適用，上訴人自不得依處理要
    點規定主張應獲發補償費，兩造亦未達成由上訴人以應獲發
    補償費150萬元作為系爭房地之買賣價金而取得系爭房地所
    有權之合意等語，資為抗辯。答辯聲明：㈠上訴及追加之訴
    均駁回。㈡如受不利判決，願供擔保請准宣告免為假執行。
三、查系爭宿舍原係被上訴人配予被上訴人之工友即上訴人之配
    偶甲○○之職務宿舍，甲○○於104年8月18日死亡，乃由被上訴
    人續借予上訴人居住使用，兩造於同年9月25日簽訂系爭借
    用契約，嗣被上訴人因承辦系爭工程於108年6月間發函終止
    系爭借用契約，要求上訴人遷讓返還系爭宿舍，上訴人並於
    同年月14日收到終止契約通知，嗣已遷讓返還系爭宿舍予被
    上訴人；又兩造於108年6月24日召開系爭協調會議作成系爭
    協議等情，為兩造所不爭執（見本院卷127頁），並有基隆
    市政府108年10月15日函及附件查核報告表、409地號土地登
    記謄本、甲○○戶籍謄本、系爭借用契約、通知搬遷函、回執
    及系爭協調會議紀錄等件在卷可稽（見本院卷223至229頁、
    65頁、原審卷17頁、本院卷211至221頁、原審卷23至29頁）
    ，堪信屬實。
四、上訴人主張：被上訴人以承辦系爭工程為由，終止系爭借用
    契約，要求伊遷讓返還系爭宿舍，其應依系爭協議及處理要
    點第5、6、7、8、11、13、15、18條規定，給付伊搬遷補償
    費、賠償伊系爭房地之損害及精神慰撫金等共858萬2,000元
    等語，為被上訴人所否認，並以前揭情詞置辯。經查：　
  ㈠按當事人互相表示意思一致者，無論其為明示或默示，契約
    即為成立，當事人對於必要之點，意思一致，而對於非必要
    之點，未經表示意思者，推定其契約為成立，民法第153條
    第1項、第2項前段定有明文。苟當事人對於必要之點意思未
    能一致，其契約即難謂已成立。被上訴人於108年6月24日召
    開系爭協調會議，作成系爭協議（見原審卷23至29頁），依
    系爭協議內容可知，被上訴人僅係代上訴人向基隆市政府申
    請改配宿舍或搬遷補償費，並非被上訴人有給付搬遷補償費
    之義務，且兩造對於搬遷補助費之具體數額並未討論，遑論
    達成意思表示合致，依上說明，兩造間並未依系爭協議成立
    被上訴人應給付上訴人搬遷補償費之債權契約，上訴人依系
    爭協議主張兩造間成立契約，被上訴人應給付伊搬遷補償費
    云云，自不可採。　　
　㈡上訴人主張被上訴人應依處理要點第7條規定，比照委任標準
    發給甲○○150萬元之補助費云云。查處理要點第6、7條規定
    ，眷舍房地位於都市計畫商業區、住宅區、工業區或非都市
    土地使用編定種類為甲、乙、丙、丁種建築用地，各機關學
    校檢討已無保留公用必要，擬辦理騰空標售者，應於95年12
    月31日以前，經主管機關報送執行機關辦理。眷舍房地位於
    都市計畫商業區、住宅區，於92年12月31日以前，依第4點
    、第5點規定報送執行機關申辦騰空標售案件，該眷舍之合
    法現住人自行政院核定之日起3個月內自行遷出者，由各機
    關學校按核定騰空標售時原配 (借)住人銓敘審定之官等標
    準，給予簡任新臺幣220萬元、薦任新臺幣180萬元、委任新
    臺幣150萬元之一次補助費；技工、工友、駕駛及駐衛警比
    照委任標準發給之，可知適用處理要點給付補償費之前提為
    眷舍房地如經檢討無保留公用必要，經層報行政院核定處理
    方式後點交國有財產局依法辦理騰空標售。查被上訴人經管
    之系爭宿舍無償借用予上訴人，因系爭工程有公用必要而向
    上訴人請求遷讓返還系爭宿舍，已如前述，足見系爭宿舍既
    有公用必要，自非辦理處理要點所載無保留公用必要而標售
    之情形，顯無處理要點之適用。再參以基隆市政府95年9月2
    0日函載明，基隆市政府及所屬機關學校退休人員或遺眷申
    請自願遷讓眷舍，自96年1月1日起不再核發搬遷補償費等語
    ，被上訴人並轉知甲○○上情，有上開基隆市政府函附卷可稽
    （其上並有甲○○簽名，見原審卷151頁），足見甲○○已知悉
    自96年1月1日起不再核發搬遷補償費一事，惟甲○○及上訴人
    不願搬遷，甲○○過世後，兩造簽訂系爭借用契約，難認被上
    訴人有何違法或欺騙上訴人之情事。又依系爭借用契約第6
    條第2項約定，被上訴人因公共設施開闢或為應機關學校發
    展需要而需拆除系爭宿舍時，得終止借用契約，上訴人應配
    合搬遷，並交還借用之宿舍予被上訴人，並無搬遷補償費約
    定，有系爭借用契約可稽（見原審卷17頁）。被上訴人因承
    辦系爭工程有拆除系爭宿舍之必要，經被上訴人報請基隆市
    政府獲准，有基隆市政府108年10月15日函及附件查核報告
    表附卷可稽（見本院卷223至227頁），被上訴人自得依系爭
    借用契約第6條第2項約定終止系爭借用契約，請求上訴人遷
    讓返還系爭宿舍，並無違法之情事，是上訴人主張其因被上
    訴人請求遷讓返還系爭宿舍，致其精神痛苦不堪，請求精神
    慰撫金30萬元云云，自屬無據。另本件並無處理要點之適用
    ，已如前述，則上訴人主張其得依處理要點第7、8條規定請
    求被上訴人給付150萬元搬遷補償費，伊得以被上訴人應付
    而未付之150萬元抵償購買系爭房地之價金而取得系爭房地
    所有權云云，洵非可採，遑論上訴人全未舉證證明兩造就系
    爭房地已成立買賣契約，上訴人並未取得系爭房地所有權，
    其進而依處理要點第5、6、7、8、11、13、15、18條規定，
    請求被上訴人應依土地公告現值賠償409地號土地之損失749
    萬元【計算式：(247.62平方公尺×0.3025)×10萬元/坪】、
    伊自建地上物修理費60萬元及24個月租金損失19萬2,000元
    （每月8,000元租金×24月＝19萬2,000元）云云，要屬無據。
    　
五、綜上所述，上訴人依系爭協議請求被上訴人給付277萬6,200
    元（搬遷補償費247萬6,200元＋30萬元＝277萬6,200元），及
    自起訴狀繕本送達翌日起至清償日止，按年息5%計算之利息
    ，非屬正當，不應准許。從而原審所為上訴人敗訴之判決，
    並無不合。上訴論旨指摘原判決不當，求予廢棄改判，為無
    理由，應駁回其上訴。另上訴人追加依處理要點第5、6、7
    、8、11、13、15、18條規定，請求被上訴人給付858萬2,00
    0元及自起訴狀繕本送達翌日起至清償日止，按年息5%計算
    之利息，亦為無理由，併予駁回。
六、本件事證已臻明確，兩造其餘之攻擊或防禦方法及所用之證
    據，經本院斟酌後，認為均不足以影響本判決之結果，爰不
    逐一論列，附此敘明。
七、據上論結，本件上訴及追加之訴均為無理由，依民事訴訟法
    第449條第1項、第78條，判決如主文。
中　　華　　民　　國　　110 　 年　　11 　月　 　9　　日
                  民事第三庭    
                      審判長法  官  王怡雯
                            法  官  呂綺珍
                            法  官  王育珍
正本係照原本作成。
如不服本判決，應於收受送達後20日內向本院提出上訴書狀，其
未表明上訴理由者，應於提出上訴後20日內向本院補提理由書狀
（均須按他造當事人之人數附繕本）上訴時應提出委任律師或具
有律師資格之人之委任狀；委任有律師資格者，另應附具律師資
格證書及釋明委任人與受任人有民事訴訟法第466 條之1第1項但
書或第2項所定關係之釋明文書影本。如委任律師提起上訴者，
應一併繳納上訴審裁判費。
中　　華　　民　　國　　110 　年　　11　　月　　9 　　日

  　　　　　　　　　　　　　書記官  簡曉君